# Análise de Agrupamentos {#AA}

Nesta seção serão utilizados as seguinte bibliotecas do R.
```{r libsecAA, warning=FALSE}
libs <- c('cluster', 'psych')
sapply(libs, require, character.only = TRUE)
```


## Exemplo: Força de trabalho agrícola na UE (1993)

Estes conjunto registra os dados da produção per capita e o percentual da população que trabalha na agricultura em cada país da UE em 1993.

```{r data_agri_exe}
data(agriculture)

## Calcula matriz de dissimilaridade usando distância euclidiana 
## e sem padronização das variáveis
daisy(agriculture, metric = "euclidean", stand = FALSE)

## Usa método de particionamento pelo meióide 
## Partitioning Around Medoids (PAM)
plot(pam(agriculture, 2), which.plots = 1)

## Gráfico dendograma usando método aglomeração mais próximo
## agnes
plot(agnes(agriculture), which.plots = 2)


## Plot dissimilaridade usando método divisivo
## diana
plot(diana(agriculture), which.plots = 1)
```

## Processo de Agrupamento {#AAprocess}

Um agrupamento pode ser construído de duas formas:

- hierarquia: funções *agnes*, *diana*, *mona* e *hclust*;
- particionamento: funções *pam*, *clara*, *fanny* e *kmeans* 

## Métodos de Agrupamento {#AAmethod}

Um agrupamento pode gerar os grupos utilizando algum dos métodos a seguir (mais comuns):

- média:  *average* ou UPGMA
- simple: *single*
- completa: *complete*
- Ward: *ward*
- média ponderada: *weighted* ou WPGMA

## Distâncias para cálculo de agrupamento {##AAdist}

Para se calcular a distância entre os componentes, pode-se utilizar as funções a seguir (mais comuns):

- euclidiana: *euclidean*, raiz da soma dos quadrados das diferenças
- mahalanobis
- Manhattan: *manhattan*, soma das diferenças média absoluta
- Maximum:
- Canberra
- Binary
- Minkowski
