# Análise de Agrupamentos {#AA}

Nesta seção serão utilizados as seguinte bibliotecas do R.
```{r libsecAA, warning=FALSE}
libs <- c('cluster', 'psych')
sapply(libs, require, character.only = TRUE)
knitr::opts_knit$set(fig.width=5, fig.height=5, fig.align='center')
```

## Processo de Agrupamento {#AAprocess}

Um agrupamento pode ser construído de duas formas:

- hierarquia: funções *agnes*, *diana*, *mona* e *hclust*;
- particionamento: funções *pam*, *clara*, *fanny* e *kmeans* 

## Métodos de Agrupamento {#AAmethod}

Um agrupamento pode gerar os grupos utilizando algum dos métodos a seguir (mais comuns):

- average: *média* ou UPGMA (média dissimilaridade)
- single: *simple:* (vizinho mais próximo)
- complete: *completa* (vizinho mais distante)
- ward: *Ward* ou método da mínima variância.
- weighted/mcquitty: *média ponderada* ou WPGMA

## Distâncias usadas para cálculo de agrupamentos {#AAdist}

Para se calcular a distância entre os componentes, pode-se utilizar as funções a seguir (mais comuns):

- euclidian: *euclideana*, raiz da soma do quadrado das diferenças entre os pontos/observações (distância no plano cartesiano)
- mahalanobis: *Mahalanobis*, distância de cada valor em relação à média e covariância (também conhecida como distância estatística). _OBS_ é capaz de trabalhar a distância para observações com repetições. (kernel da normal multivariada)
- manhattan: *Manhattan*, soma das diferenças média absoluta (L1 norm)
- maximum: *Máxima*, máxima distância entre dois componentes (supremum norm)
- canberra: *Canberra*, uso em valores não negativos (p.ex. contagem) $\sum(|x_i - y_i| / |x_i + y_i|)$
- binary: *Binária*, para valores do tipo "on"/"off" em que $0$ representa desligado e números maiores que $0$. A distância é a proporção de "on`s".
- minkowski: *Minkowski*, P-Norm ou p-ésima raíz da soma de potência p das diferenças.

## Exemplo: Força de trabalho agrícola na UE (1993)

Estes conjunto registra os dados da produção per capita e o percentual da população que trabalha na agricultura em cada país da UE em 1993.

```{r data_agri_exe}
data(agriculture)

## Calcula matriz de dissimilaridade usando distância euclidiana 
## e sem padronização das variáveis
print(daisy(agriculture, metric = "euclidean", stand = FALSE),
      digits = 2)

## Usa método de particionamento pelo meióide 
## Partitioning Around Medoids (PAM)
plot(pam(agriculture, 2), which.plots = 1)

## Gráfico dendograma usando método aglomeração mais próximo
## agnes
plot(agnes(agriculture), which.plots = 2, hang = -1)

## Plot dissimilaridade usando método divisivo
## diana
plot(diana(agriculture), which.plots = 1)

## Usando agnes e diana para conjunto agricultura
par(mfrow=c(1,2), mar=c(3,2,2,0))
plot(agnes(agriculture), which.plots = 2, hang = -1,
     main = "Método Aglomerativo\nAGNES")
plot(diana(agriculture), which.plots = 2, hang = -1,
     main = "Método Divisivo\nDIANA")

```

```{r cleanup, echo=FALSE}

par(mfrow=c(1,1))
```

## Exemplo cluster USArrest

Neste exemplo vamos utilizar o conjunto USArrest, disponível na instalação padrão do R.

```{r cluArrest}
data(USArrests)
#?USArrests

d0 = dist(USArrests) # euclidian
hc = hclust(d0, "average")
plot(hc, hang = -1)
# Criar 10 grupos
memb <- cutree(hc, k = 10)
# Anota no gráfico os 10 grupos
rect.hclust(hc, 10)
```

