# Análise de Componentes Principais {#PCA}

É uma alternativa à Análise Fatorial (FA), apesar dos objetivos serem semelhantes (PCA e FA), na PCA se busca obter o modelo descritivo dos dados enquanto na FA se busca o modelo estrutural. 

Outro destaque importante é que a matriz/vetor de cargas _"loadings"_ possuírem valores equivalentes, na FA estes são menores. Isto ocorre porque na PCA é ajustado um modelo para a variância completa da matriz de correlação das variáveis e na FA o processo é realizado somente para a variância comum.

Nesta seção serão utilizados as seguinte bibliotecas do R.
```{r libsecPCA, warning=FALSE}
autoLib('psych')
knitr::opts_knit$set(fig.width=5, fig.height=5, fig.align='center')
```

## Métodos de cálculo

O cálculo de componentes principais pode ser feito, em geral, de duas formas:

- *princomp* ou *principal(psych)*: Autovalor/Autovetor
- *prcomp*: decomposição SVD  

A documentação do _R_ indica o uso da função prcomp por apresentar melhor precisão numérica (por causa do método). Já a função _principal(psych)_ apresenta resultados mais detalhados.

De forma geral, o que ocorre é a construção de novas variáveis (fatores) que são a combinação linear entre as variáveis originais mas apresentam certas qualidades de interesse, como por exemplo a independência entre os novos fatores e que estes representam a maior variação possível.

Pode-se dizer que as novas variáveis ou fatores, formam uma rotação (ou projeção) em um novo conjunto de eixos. As direções são escolhidas com base na máxima variabilidade observada.

No final do processo, tem-se variáveis independentes entre si e que explicam uma porção da variação inicial dos dados. Geralmente, 2 ou 3 componentes são suficientes para exlicar mais que $80\%$ da variação total.

## Exemplo da função prcomp

```{r exe_prcomp, fig.height=8, fig.width=8, fig.align='center'}
## Variáveis na escala original, inapropriado
prcomp(USArrests) 
## Variáveis trasnformadas para eliminar efeito de diferença
## entre escala/medida
prcomp(USArrests, scale = TRUE)
## é possível escolher apenas algumas variávies de interesse
prcomp(~ Murder + Assault + Rape, data = USArrests, scale = TRUE)
## gráfico para escolher o número de componentes
screeplot(prcomp(USArrests, scale = TRUE))
## outro gráfico com a representação da variância explicada por 
## cada fator
plot(prcomp(USArrests))
## sumário com os valores explicados e variância total acumulada
summary(prcomp(USArrests, scale = TRUE))
## gráfico biplot
biplot(prcomp(USArrests, scale = TRUE))
abline(v=0,h=0,col="red", lty=2)
```

## Exemplo da função principal (psych)

```{r exe_principal, fig.align='center', fig.width=8, fig.height=8}
#Four principal components of the Harman 24 variable problem
#compare to a four factor principal axes solution using factor.congruence
# Calcula o PCA com rotação varimax
pc0 <- principal(Harman74.cor$cov,4,rotate="varimax")
# Calcula o PCA sem rotação (similar prcomp)
pc1 <- principal(Harman74.cor$cov,4,rotate="none")
# resultado do pc0
print(pc0)
# resultado do pc1
print(pc1)
# Calcula PCA para conjunto Harman.5, 2 fatores e rotação varimax
pc2 <- principal(Harman.5,2,rotate="varimax")
pc2
# compare these correlations to the loadings 
#  do it for unstandardized scores, and transform obliquely
round(cor(Harman.5,pc2$scores),2)  
pc2o <- principal(Harman.5,2,rotate="promax",covar=TRUE)
pc2o
round(cov(Harman.5,pc2o$scores),2) 
pc2o$Structure    #this matches the covariances with the scores
biplot(pc2,main="Biplot of the Harman.5 socio-economic variables",labels=paste0(1:12))
```


