# Análise de Fatores {#FA}

O objetivo principal da Análise de Fatores (FA) é identificar um número reduzido de variáveis latentes ou constructos que explicam os dados observados ou sob estudo.

No caso de redução da dimensão o problema (PCA \@ref(PCA) ou CA \@ref(CA)) pode ser resolvido pelo método SVD da matriz de dados original, mas a solução mais comum é a utilização de PCA ou FA da matriz de covariância ou correlação.

## Algorítmos disponíveis na biblioteca _psych_

Ao todo, temos disponível 5 algorítimos para uso com FA na biblioteca _psych_ por meio do comando fa, são eles:

- *minres*: resíduo mínimo
- *principal axis*: utiliza sucessivas decomposições dos autovalores na matriz de correlação
- *weighted least squares*: mínimos quadrado ponderados
- *generalized least squares*: mínimos quadrados genrealizados
- *maximum likelihood*: máxima verossimilhança

## Métodos de rotação (_psych_)

Referente a forma ou método de rotação temos as opções a seguir:

- *ortogonais*: "none", "varimax", "quartimax", "bentlerT", "equamax", "varimin", "geominT" e "bifactor"
- *oblíquas*: "promax", "oblimin", "simplimax", "bentlerQ, "geominQ",  "biquartimin" e "cluster"

## Exemplo utilizando dataset Harman 24 e comparando com PCA

```{r harmanPCA}
#using the Harman 24 mental tests, compare a principal factor with a principal components solution
pc <- principal(Harman74.cor$cov,4,rotate="varimax")   #principal components
pa <- fa(Harman74.cor$cov,4,fm="pa" ,rotate="varimax")  #principal axis 
uls <- fa(Harman74.cor$cov,4,rotate="varimax")          #unweighted least squares is minres
wls <- fa(Harman74.cor$cov,4,fm="wls")       #weighted least squares

#to show the loadings sorted by absolute value
print(uls,sort=TRUE)

#then compare with a maximum likelihood solution using factanal
mle <- factanal(covmat=Harman74.cor$cov,factors=4)
factor.congruence(list(mle,pa,pc,uls,wls))
#note that the order of factors and the sign of some of factors may differ 

#finally, compare the unrotated factor, ml, uls, and  wls solutions
wls <- fa(Harman74.cor$cov,4,rotate="none",fm="wls")
pa <- fa(Harman74.cor$cov,4,rotate="none",fm="pa")
minres <-  factanal(factors=4,covmat=Harman74.cor$cov,rotation="none")
mle <- fa(Harman74.cor$cov,4,rotate="none",fm="mle")
uls <- fa(Harman74.cor$cov,4,rotate="none",fm="uls")
factor.congruence(list(minres,mle,pa,wls,uls))
#in particular, note the similarity of the mle and min res solutions
#note that the order of factors and the sign of some of factors may differ 
```

## Exemplo: Entender a estrutura utilizando FA e o comando omega (psych)

A função *omega* utilizado Análise de Fatores Exploratoria (EFA) para estimar coeficientes de relação intrínseca (padrões)

```{r exe_omega}
om <- omega(Thurstone)
round(om$omega.group,2)
#fraction of reliable that is general variance
round(om$omega.group[2]/om$omega.group[1],2)  
#fraction of reliable that is group variance
round(om$omega.group[3]/om$omega.group[1],2)  
```


